臺灣臺中地方法院刑事判決　　　　　　　95年度訴字第3831號
公　訴　人　臺灣臺中地方法院檢察署檢察官
被　　　告　戊○○
　　　　　　　　　　　20號
上列被告因偽造文書案件，經檢察官提起公訴（95年度偵字第19
557號），本院判決如下：
   主   文
戊○○共同行使偽造私文書，足以生損害於公眾及他人，處有期
徒刑參月，如易科罰金，以銀元參佰元即新台幣玖佰元折算壹日
。偽造之「丙○○」、「乙○○」、「許明宗」印章各壹顆及記
載戊○○、甲○○於民國92年2月8日在自宅舉行結婚典禮之結婚
證書上主婚人、介紹人、證婚人欄偽造之「丙○○」、「乙○○
」、「許明宗」署押各壹枚暨「丙○○」、「乙○○」、「許明
宗」印文各壹枚，均沒收。
    事  實
一、戊○○（原名許平吉，於民國94年7月20日更名）與甲○○
    前於88年間為夫妻關係，90年9月10日經本院以90年度婚字
    第256號判決裁判離婚確定。92年間，因甲○○懷有身孕，
    慮及小孩出生後之戶口申報問題，戊○○與甲○○（業經台
    灣台中地方法院檢察署檢察官以95年度偵字第491號為緩起
    訴處分）明知其2人並未於92年2月8日，在自宅舉行公開儀
    式及2人以上證人之結婚典禮，竟仍基於行使偽造私文書及
    使公務員登載不實事項於職務上所掌公文書之犯意聯絡，推
    由甲○○於92年2月13日前某日，先至台中縣大里市某不詳
    書局購買空白結婚證書，且利用台中縣大里市某刻印店不詳
    姓名成年人偽刻「丙○○」、「乙○○」、「許明宗」之印
    章各1顆，在戊○○位於台中縣石岡鄉○○村○○路梅子巷3
    8之20號住處，偽造2人於92年2月8日在自宅舉行結婚典禮之
    結婚證書1張，並由甲○○在該結婚證書上證婚人、介紹人
    欄偽造「乙○○」、「丙○○」之署押各1枚，戊○○則在
    上開結婚證書主婚人欄偽造「許明宗」之署押1枚，再由甲○○蓋用上開偽刻之「乙○○」、「丙○○」、「許明宗」
    印章，而偽造該結婚證書。偽造完成後旋於92年2月13日，
    共同前往台中縣大里市戶政事務所，共同出具2人親自簽名
    之結婚登記申請書，連同該偽造之結婚證書及2人之國民身
    分證，持向台中縣大里市戶政事務所辦理結婚登記，使該戶
    政事務所承辦公務員將此一不實之結婚事項登載於其職務上
    掌管之戶籍登記簿，足以生損害於乙○○、丙○○、許明宗
    及戶政機關對戶籍資料管理之正確性。嗣因甲○○於94年7
    月28日向本院提出確認婚姻關係不存在訴訟，經律師告知上
    開行為有觸法之虞，甲○○遂於94年9月2日向台灣台中地方
    法院檢察署檢察官自首，始循線查知上情。
二、案經台灣台中地方法院檢察署檢察官簽分偵查後提起公訴。
    理  由
一、訊據被告戊○○固坦承於92年2月13日與甲○○共同至大里
    市戶政事務所，持上開結婚證書辦理結婚登記一事，惟矢口
    否認有偽造文書犯行，辯稱：因之前發生車禍事故，多次至
    醫院開刀，精神狀態一直不佳，當天是甲○○載伊至戶政事
    務所，以伊當時之精神狀態無法瞭解去戶政事務所是為辦理
    結婚登記，也無法親自簽名，結婚證書上的簽名蓋章都是甲○○一人所為云云。經查：
  (一)被告與甲○○並未於92年2月8日在自宅舉行公開儀式及2人
    以上證人之結婚典禮，卻持其等偽造之結婚證書，持向大里
    市戶政事務所辦理結婚登記等情，業據證人甲○○於本院證
    述綦詳，核與證人乙○○、丙○○於偵訊時證述其等未參加
    結婚典禮、未再結婚證書上簽名蓋章、更未授權被告或甲○○簽名蓋章等節相符（94年度他字第2657號卷宗第3頁、94
    年度交查字第684號卷宗第6頁），並有台中縣大里市戶政事
    務所94年9月27日中縣里戶字第0940004998號函附結婚登記
    申請書影本、結婚證書影本（94年度交查字第684號卷宗第8
    -9頁）在卷可稽，而被告與甲○○辦理之上開結婚登記，亦
    經本院以94年度家訴字第201號判決確認其等婚姻關係不成
    立，有本院94年度家訴字第201號民事判決書影本存卷可參
    。
  (二)被告雖辯稱至戶政事務所辦理結婚登記時，精神狀態不佳，
    根本無法簽名云云，惟證人丁○○於本院證稱：「戶政事務
    所辦理結婚登記的時候，有時雙方當事人兩人一同來，也有
    可能一人來辦理。如果雙方皆到場的話，除核對結婚證書資
    料外，也會要求雙方於結婚登記申請書上簽名，若到場有一
    方不能簽名時，會要求該人蓋章或按手印，但承辦迄今未遇
    見有一方因生病無法簽名的情形，印象中也沒有辦理結婚登
    記的當事人中有一方因病無法表達意思的，本件結婚登記申
    請書申請人有兩人，表示在承辦時，是先看到有兩位申請人
    ，然後依據結婚證書內容，繕打申請人雙方資料後，請到場
    的雙方親自在我們承辦人員面前簽名」等語（見本院卷第12
    1-122頁），核與證人甲○○證稱之「結婚登記申請書是被
    告親自簽名，辦理結婚登記當天，被告是清醒的，他知道我
    們要去辦理結婚登記」等情相符（見本院卷第124-125頁）
    ，堪認結婚登記申請書上「許平吉」簽名係被告親自簽署無
    疑。又經本院向財團法人仁愛綜合醫院（下稱仁愛醫院）調
    取被告於92年1月至同年5月間之就診病歷資料，依據仁愛醫
    院護理記錄單及入院護理評估表記載：「病人（指被告）於
    92年2月13日下午3時許，進入仁愛醫院住院，先由護士給予
    病房環境介紹，並請醫師診視，由妻子陪同中，可下床四處
    走動。同日晚間8時10分許，填妥明日（指92年2月14日）顱
    骨修補手術同意書。92年2月14日凌晨2時許，病人意識清楚
    ，現臥床休息中」等語，有仁愛醫院96年1月22日仁總字第
    96010 040號函所附上開資料在卷可稽（見本院卷第65、85
    、89頁），再參照92年2月14日之手術同意書係被告親自親
    名按指印（見本院卷第106頁），顯見被告於92年2月13日至
    仁愛醫院就醫住院時，精神狀態並未達無法辨別事理之程度
    ，無心神喪失或精神耗弱之情形，且能自行簽名按指印，而
    本件辦理結婚登記之時間與住院是同一日，是被告辯稱辦理
    結婚登記時神智不清、無法簽名云云，顯與事實不符，難以
    採信。再觀之卷附手術同意書上「許平吉」簽名，與本件結
    婚證書上「許平吉」、「許明宗」簽名，二者筆畫之運勢、
    勾勒、轉折、型態，均屬雷同，其中「許」字「午」邊第2
    劃與第3劃筆觸相連，當屬同一人所為，是證人甲○○證稱
    ：「我媽媽（指乙○○）跟我弟弟丙○○的部分是我簽的，
    許明宗的部分是被告簽的」等語，應與事實相符而可採信。
  (三)綜上所述，被告於92年2月13日辦理結婚登記當天，精神狀
    態正常，可辨別事理，且有自行簽名之能力，其上開辯解，
    均為卸責之詞，不足採信。本件事證已明，被告犯行堪以認
    定。
二、新舊法之比較：被告戊○○行為後，刑法及刑法施行法業於
    94 年2月2日修正公布，並於95年7月1日施行。按行為後法
    律有變更者，適用行為時之法律，但行為後之法律有利於行
    為人者，適用最有利於行為人之法律，現行刑法第2條第1項
    定有明文。又以本次刑法修正之比較新舊法，應就罪刑有關
    之共犯、未遂犯、想像競合犯、牽連犯、連續犯、結合犯，
    以及累犯加重、自首減輕暨其他法定加減原因（如身分加減
    ）與加減例等一切情形，本於統一性及整體性原則，綜其全
    部罪刑之結果而為比較，亦有最高法院95年度第8次刑庭會
    議決議可資參照。是按：
  刑法第214條之使公務員登載不實罪，法定刑得科銀元500元
    以下罰金，據修正後刑法施行法增訂第1條之1：「中華民國
    94 年1月7日刑法修正施行後，刑法分則編所定罰金之貨幣
    單位為新台幣。94年1月7日刑法修正時，刑法分則編未修正
    之條文定有罰金者，自94年1月7日刑法修正施行後，就其所
    定數額提高為30倍。但72年6月26日至94年1月7日新增或修
    正之條文，就其所定數額提高為3倍」，及刑法第33條第5款
    修正為：「主刑之種類如下：五、罰金：新台幣1千元以上
    ，以百元計算之」等規定，是依修正後之法律，刑法第284
    條第1項前段之過失傷害罪所得科處之罰金刑最高為新台幣
    15000 元（500元30）、最低為新台幣1000元；然依被告
    行為時之刑罰法律，即罰金罰鍰提高標準條例第1條前段規
    定之提高倍數10倍及刑法第33條第5款規定之罰金最低額1元
    計算，該罪之罰金刑最高為銀元5000元，最低額為銀元1元
    ，若依現行法規所定貨幣單位折算新臺幣條例第2條之規定
    換算為新臺幣，最高額雖與新法同為新台幣15000元，然最
    低額僅為新台幣3元。因此，比較上述修正前、後之刑罰法
    律，自應以被告行為時關於科處罰金刑之法律較有利於被告
    。
  被告行為後，修正後之刑法刪除第55條關於牽連犯之規定。
    本件被告所犯前開行使偽造私文書及使公務員登載不實罪間
    ，有方法、結果之牽連關係，依修正前即行為時之規定，應
    從一重之行使偽造私文書罪處斷；而依修正後之刑法既已刪
    除牽連犯之規定，則所犯上述各罪應依數罪併罰之規定分論
    併罰。比較新舊法之規定，修正後之規定並非較有利於被告
    。
  被告於犯罪時之刑法第41條第1項前段規定：「犯最重本刑
    為5年以下有期徒刑以下之刑之罪，而受6個月以下有期徒刑
    或拘役之宣告，因身體、教育、職業、家庭之關係或其他正
    當事由，執行顯有困難者，得以1元以上3元以下折算1日，
    易科罰金」，又被告行為時之易科罰金折算標準，修正前罰
    金罰鍰提高標準條例第2條（現已刪除）規定，就其原定數
    額提高為100倍折算1日，則本件被告行為時之易科罰金折算
    標準，最高應以銀元300元折算1日，經折算為新台幣後，應
    以新台幣900元折算為1日。惟95年7月1日修正公布施行之刑
    法第41條第1項前段則規定：「犯最重本刑為5年以下有期徒
    刑以下之刑之罪，而受6個月以下有期徒刑或拘役之宣告者
    ，得以新台幣1000元、2000元或3000元折算1日，易科罰金
    。」比較修正前後之易科罰金折算標準，以95年7月1日修正
    公布施行前之規定，較有利於被告，則本件依刑法第2條第1
    項前段，自應適用修正前刑法第41條第1項前段之規定，就
    對被告所處有期徒刑定其易科罰金之折算標準。
  綜合上述各條文修正前、後之比較，揆諸前揭最高法院決議
    及修正後刑法第2條第1項前段、但書規定之「從舊從輕」原
    則，因被告所犯刑法第214條之罪，依修正前刑法之規定，
    其法定得予科處之罰金刑最低額度較低，且對被告所宣告有
    期徒刑易科罰金之折算標準額度亦較低，綜其全部罪刑之比
    較，自應一體適用被告行為時之法律，即修正前刑法之相關
    規定及罰金罰鍰提高標準條例第1條前段、修正前罰金罰鍰
    提高標準條例第2條規定，予以論處。
三、核被告戊○○所為，係犯刑法第216條、第210條之行使偽造
    私文書罪及同法第214條之使公務員登載不實罪。被告與甲○○間有犯意聯絡及行為分擔，為共同正犯。而偽造許明宗
    、乙○○、丙○○署押及偽造許明宗、乙○○、丙○○之印
    章（此部分係利用不知情之刻印店不詳姓名成年人為之，為
    間接正犯）及印文之行為，均係偽造私文書之階段行為，偽
    造私文書之低度行為又為行使之高度行為所吸收，均不另論
    罪。又所犯上開二罪有方法結果之牽連關係，應依修正前刑
    法第55條之規定，從一重之行使偽造私文書罪處斷。爰審酌
    被告因與甲○○裁判離婚後，為出生子女之利益，始偽造結
    婚證書，持向戶政機關辦理結婚登記，情節尚輕，及其犯罪
    動機、手段、所生危害及犯罪後態度等一切情狀，量處如主
    文所示之刑，並諭知易科罰金之折算標準。偽造之「許明宗
    」、「乙○○」、「丙○○」印章各1顆，及記載戊○○、
    甲○○於92年2月8日在自宅舉行結婚典禮之結婚證書上主婚
    人、介紹人、證婚人欄偽造之「丙○○」、「乙○○」、「
    許明宗」署押各1枚，暨偽造之「丙○○」、「乙○○」、
    「許明宗」印文各1枚，均應依刑法第219條之規定宣告沒收
    。
據上論斷，應依刑事訴訟法第299條第1項前段，刑法第2條第1項
前段、修正前刑法第28條、刑法第216條、第210條、第214條、
修正前刑法第55條、第41條第1項前段、刑法第219條，罰金罰鍰
提高標準條例第1條前段、修正前罰金罰鍰提高標準條例第2條，
現行法規所定貨幣單位折算新台幣條例第2條，判決如主文。
本案經檢察官己○○到庭執行職務。
中　　華　　民　　國　　96　　年　　2 　　月　　8 　　日
                    台灣台中地方法院刑事第二庭
                         審判長法  官  林清鈞
                               法  官  許金樹
                               法  官  陳姵君
上正本證明與原本無異。
如不服本判決，應於送達後十日內向本院提出上訴狀（須附繕本
），上訴於臺灣高等法院臺中分院。
                                書記官 莊金屏
中　　華　　民　　國　　96　　年　　2 　　月　　8 　　日
附錄論罪科刑法條
中華民國刑法第216條
行使第210條至第215條之文書者，依偽造、變造文書或登載不實
事項或使登載不實事項之規定處斷。
中華民國刑法第210條
偽造、變造私文書，足以生損害於公眾或他人者，處5年以下有
期徒刑。
中華民國刑法第214條
明知為不實之事項，而使公務員登載於職務上所掌之公文書，足
以生損害於公眾或他人者，處3年以下有期徒刑、拘役或5百元以
下罰金。
